【裁判字號】    96,訴,1759
【裁判日期】    970131
【裁判案由】    確認抵押權不存在
【裁判全文】
臺灣高雄地方法院民事判決              96年度訴字第1759號
原      告  丙○○○
訴訟代理人  陳魁元律師
複代理人    鄭曉東律師
參  加  人  甲○○
被      告  乙○○
上列當事人間確認抵押權不存在事件，本院於民國97年1 月22日
言詞辯論終結，判決如下：
  主  文
確認原告及被告間就如附表所示土地以高雄縣岡山地政事務所民
國八十七年八月十三日岡字第一０八五００號收件，所設定債權
額新台幣壹佰萬元抵押權擔保之抵押債權，於超過新台幣壹拾陸
萬捌仟元及其中新台幣壹拾肆萬元自民國九十六年七月十九日起
至清償日止，各按週年利率百分之五、週年利率百分之一計算之
利息、違約金之範圍，均不存在。
原告其餘之訴駁回。
訴訟費用由原告負擔四分之一，餘由被告負擔；參加訴訟費用由
參加人負擔四分之一，餘由被告負擔。
    事實及理由
一、按就兩造之訴訟有法律上利害關係之第三人，為輔助一造起
    見，於該訴訟繫屬中，得為參加，民事訴訟法第58條第1 項
    定有明文，本件參加人甲○○為原告所訴請確認抵押債權之
    借款債務人，則本件抵押債權是否存在之訴訟對其自有利害
    關係，其表明參加訴訟，依法自無不合，應予准許。又原告
    主張就如附表所示土地之抵押債權是否存在，兩造間意見有
    所歧異，法律關係存在與否不明確，致原告在私法上地位有
    受侵害之危險，為此提起確認抵押債權不存在之訴，依民事
    訴訟法第247 條第1 項前段規定，尚無不符，亦應准許。
二、原告主張：如附表所示土地原為甲○○所有，甲○○於民國
    87年8 月13日向被告借款新台幣（下同）100 萬元（下稱系
    爭借款），因而將如附表所示土地設定同金額之普通抵押權
    （下稱系爭抵押權）以供擔保。而系爭借款嗣後因甲○○清
    償50萬元，經法院判決確認被告之抵押債權超過56萬元部分
    不存在，又原告於91年1 月25日取得系爭土地之所有權，並
    於96年7 月19日向本院提存56萬元以清償如附表所示土地之
    上開抵押債權（下稱系爭抵押債權），則系爭抵押債權應已
    消滅，然被告拒絕辦理抵押權塗銷登記，其自得訴請塗銷。
    爰依所有權之規定，提起本訴，並聲明：(一)確認系爭抵押債
    權不存在；(二)被告應塗銷系爭抵押權之登記。
三、被告抗辯：系爭抵押債權雖經判決超過56萬元部分已不存在
    ，但加計利息、違約金核算結果，迄今仍有超過250 萬元之
    債務未清償，原告提存之金額尚有不足，其請求塗銷系爭抵
    押權之登記自無理由。並聲明：原告之訴駁回。
四、兩造不爭執事項：
  (一)系爭土地原為甲○○所有，甲○○向被告借用系爭借款，因
    而設定系爭抵押權以供擔保，原告於91年1 月25日以買賣為
    原因取得系爭土地，並有借款契約書、抵押權設定契約書、
    他項權利證明書、土地登記謄本各1 份附卷可稽（詳本院卷
    第24頁起、第12頁）。
  (二)甲○○與被告間之系爭抵押債權業經法院判決確認被告之抵
    押債權超過56萬元部分不存在確定，該時甲○○尚積欠被告
    本金56萬元及自88年1 月14日起至清償日止，按週年利率5
    ％計算之利息，並經調本院91年度訴字第487 號卷核閱無訛
    。
  (三)原告於96年7 月19日以清償系爭抵押債權為原因向法院辦理
    提存56萬元，並經調閱本院96年度存字第5169號卷核閱無訛
    。
    兩造爭執事項：
  (一)系爭借款有無約定違約金及違約金如何酌定？
  (二)原告清償提存56萬元後，系爭抵押債權尚存之本金、利息、
    違約金各若干？
五、就兩造爭執事項本院分述判斷意見如下：
  (一)關於系爭借款有無約定違約金及違約金如何酌定：
    1.被告抗辯系爭借款逾期清償時，約定違約金以每百元每月
      3 元計算之事實，已提出原告、參加人不爭執形式真正之
      借款契約書、抵押權設定契約書、甲○○於88年2 月15日
      簽發之本票（下稱系爭本票）各一份為證（詳本院卷第24
      頁起、第78頁反面），依該借款契約書、抵押權設定契約
      書之記載，違約金之約定確如被告所辯，且依甲○○前清
      償50萬元後，會算尚積欠債務金額之系爭本票記載，88年
      3 月14日尚須給付被告67萬元，由此顯示自88年1 月14日
      起至同年3 月14日2 個月期間，依約定甲○○尚須給付利
      息及違約金合計11萬元（67萬－56萬＝11萬），則系爭借
      款每百元每月須支付之利息、違約金合計為9.8 元（
      110,000 ÷560,000 ÷2 ×100 ＝9.8 ，小數點第2 位以
      下四捨五入），足見被告所辯應與事實相符，應堪採信，
      原告主張系爭借款未約定應給付違約金，參加人主張借款
      時未提到違約金，該本票金額不含違約金等，均與事實不
      符，尚無可採。
    2.按約定之違約金額過高者，法院得減至相當之數額，民法
      第252 條定有明文；又參酌民法第205 條超過週年利率20
      ％之約定利息債權人無請求權之規定，則在約定按一定利
      率定期給付違約金之情形，因該違約金約定之基礎非在於
      預見借款人逾期清償時，出借人將有具體之重大損害，須
      以支付違約金之方式予以賠償，而僅係單純之懲罰性約定
      ，目的在嚴格規範借款人應如期清償，該約定性質上雖不
      受民法第205 條限制之適用，然立法意旨既限制出借人不
      得收取超過按週年利率20％計算之高額利息，如得依一定
      利率定期給付方式，約定逾期時須給付超過按週年利率20
      ％計算之違約金，無異嚴重減損上開希冀不過渡加重借款
      人負擔之立法目的，故在約定利息及違約金合計超過週年
      利率20％之情形，法院審酌該違約金是否過高時，自應就
      利息及違約金之約定綜合加以考量，甚且如所約定按一定
      利率定期方式給付之違約金即已超過週年利率20％，則除
      出借人可相當釋明受有何特別之損害外，自應認該違約金
      之約定過高，並參酌利息之約定，綜合判斷後予以酌減。
      而本件系爭借款已約定應給付利息，有上開借款契約書、
      抵押權設定契約書附卷可參，而上開每百元每月3 元之違
      約金約定，屬按一定利率定期給付之違約金，經換算以週
      年利率方式表示為36％，已逾利息限制之週年利率20％，
      又被告並未釋明因參加人逾期清償將受有特別之損害，則
      該違約金之約定自屬過高，當有予以酌減之必要。本院審
      酌系爭借款原約定以「按中央銀行核定之放款利率」之方
      式計付利息及遲延利息，被告已調整為按週年利率5 ％計
      算本件之遲延利息，原告亦表示同意，又金融單位為國內
      借款之大宗，該等單位於本件遲延清償期間之平均借款利
      率，已較之前大幅降低，且在提供擔保物之借款，利率之
      約定通常較低，而系爭借款業已提供如附表所示土地供為
      擔保，其次金融單位之違約金約定通常為：在逾期6 個月
      內為借款利息之10％，逾期超過6 個月部分為借款利息之
      20％，本院因認系爭借款違約金之約定，以減至兩造合意
      借款利率之20％即週年利率1 ％為適當，原告主張違約金
      之約定過高，自有理由，被告辯稱違約金之約定並無過高
      情形，尚無可採。
  (二)關於原告清償提存56萬元後，系爭抵押債權尚存之本金、利
    息、違約金各若干：
    1.按債之清償，得由第三人為之；但當事人另有訂定或依債
      之性質不得由第三人清償者，不在此限；第三人之清償，
      債務人有異議時，債權人得拒絕其清償；但第三人就債之
      履行有利害關係者，債權人不得拒絕；債權人受領遲延，
      或不能確知孰為債權人而難為給付者，清償人得將其給付
      物，為債權人提存之，民法第311 條、第326 條分別定有
      明文。又依提存法第18條之反面解釋，依債務本旨對受領
      權人為清償提存，可生清償之效力。再者，依民法第318
      條第1 項前段規定，債務人固無為一部清償之權利，然行
      使權利履行義務，應依誠實及信用方法，民法第148 條第
      2 項亦有明文，有利害關係之第三人既得為債務人清償債
      務，則如因其非債權債務關係之當事人，對債務細節非熟
      稔，而誤一部給付之提出或以一部給付之準備情事通知，
      為債務全部之提出或通知時，債權人如不願受一部清償，
      自應就第三人非全部清償及不願受一部清償之情詳細予以
      告知，使第三人可有效提出合於債務本旨之給付，如僅消
      極不予受領或不配合為受領之行為，而不告知上情，反抗
      辯第三人提出之清償不合債務本旨，自有違債權債務履行
      之誠信，應認第三人在實際提出或實際通知之範圍，已生
      提出之效力，並得因債務人之拒絕受領而逕自為清償提存
      ，並於該提存之範圍內生清償之效力。本件原告雖非系爭
      借款之借款人，但其買受之如附表所示土地既為系爭借款
      之抵押物，就系爭借款之履行自有利害關係，原告自得代
      甲○○清償系爭借款，又原告就其所主張為本件提存前，
      已寄發存證信函通知將清償，並請被告提供金融單位帳號
      ，以供匯款給付之事實，已提出存證信函、收件回執各1
      份為證（詳本院卷第14頁、本院96年度存字第5169號卷）
      ，且被告亦自承曾收受該信函（詳本院卷第45頁），雖辯
      稱因清償之金額不足，未提供匯款帳號等語，然原告非系
      爭借款之借款人為被告所知悉，且原告以存證信函通知時
      ，已告知將清償之金額為本院91年度訴字第487 號判決確
      認尚未清償之56萬元，被告應可推知原告係準備全部清償
      ，僅因非系爭借款之借款人，對借款詳情知悉非詳盡，乃
      有誤一部清償為全部之誤解，依上所述，被告如不願受一
      部清償，自應將上情詳予告知，然被告既未抗辯已告知，
      亦未提出證據加以證實，則自應認原告已就清償56萬元部
      分，將準備給付之情事通知被告，雖因被告未配合告知金
      融單位帳號而無法匯款給付，依民法第235 條、第234 條
      之規定，被告仍應負受領遲延之責任，原告自得將該56萬
      元逕向法院提存，而生清償之效力。
    2.次按清償人所提出之給付，應先抵充費用，次充利息，次
      充原本，民法第323 條前段定有明文。而違約金之性質與
      利息不同，民法既無違約金儘先抵充之規定，其抵充之順
      序，應在原本之後，此亦有最高法院71年台上字第2523號
      、80年台上字第390 號判決意旨可資參照。原告既已於96
      年7 月19日，就系爭借款清償56萬元，就該金額自應先抵
      充利息，次充原本，如有剩餘始續充違約金。
    3.原告主張：系爭借款之利息、違約金超過5 年之部分，已
      罹於時效，被告不得復為請求，亦不得就抵押物即系爭土
      地取償，雖為被告所否認，辯稱就系爭本票曾聲請法院為
      准予對甲○○強制執行之裁定，並曾聲請就如附表所示土
      地准以拍賣及強制執行。經查：
      (1)聲請裁定就本票債權對發票人強制執行及聲請裁定就抵
        押物強制執行，均非民法第129 條所規定得中斷時效之
        事由，且系爭本票雖為甲○○一部清償後，會算系爭借
        款尚存之借款本金、利息、違約金後，由甲○○簽發交
        被告，然與系爭借款仍屬有別，該對本票票款為強制執
        行之聲請，當難認與系爭借款有何關連，被告辯稱因上
        開聲請可中斷時效，自無可採。
      (2)經2 次減價拍賣而未拍定之不動產，債權人不願承受或
        依法不得承受時，執行法院應於第2 次減價拍賣期日終
        結後10日內公告願買受該不動產者，得於公告之日起3
        個月內依原定拍賣條件為應買之表示，執行法院得於詢
        問債權人及債務人意見後，許其買受。債權人復願為承
        受者，亦同；前項3 個月期限內，無人應買前，債權人
        亦得聲請停止前項拍賣，而另行估價或減價拍賣，如仍
        未拍定或由債權人承受，或債權人未於該期限內聲請另
        行估價或減價拍賣者，視為撤回該不動產之執行，強制
        執行法第95條第1 項、第2 項定有明文；又時效因開始
        執行行為而中斷者，若因權利人之聲請，或法律上要件
        之欠缺而撤銷其執行處分時，視為不中斷；時效因聲請
        強制執行而中斷者，若撤回其聲請，或其聲請被駁回時
        ，視為不中斷，民法第136 條亦有明文；則債權人聲請
        對債務人之不動產為強制執行，雖得中斷時效之進行，
        然經2 次減價拍賣而未拍定，債權人不願或不得承受，
        執行法院公告得於3 個月內依原定拍賣條件應買，仍無
        人應買，且債權人亦未聲請另行估價或減價拍賣時，即
        應視為不中斷。而本件被告雖曾就如附表所示土地聲請
        本院以89年度執字第37716 號予以強制執行，但經併出
        與原告聲請之本院89年度執字第8227號強制執行事件合
        併執行後，經2 次減價執行仍未拍定，債權人不願承受
        ，故法院公告願買受者可於3 個月內依原定拍賣條件應
        買，債權人亦得承受或聲請另行估價拍賣，而3 個月後
        仍無人應買，債權人未承受且亦未聲請另行估價或減價
        拍賣，而由法院依法撤銷查封、檢還執行名義，及函請
        地政事務所塗銷查封登記，並報結，上情業經調閱上開
        卷宗核閱無訛，依上規定，系爭借款及利息、違約金之
        請求權時效，自不因該強制執行而中斷，被告辯稱可因
        該強制執行而中斷請求權時效之進行，亦無可採。
      (3)以抵押權、質權或留置權擔保之請求權，雖經時效消滅
        ，債權人仍得就其抵押物、質物或留置物取償；前項規
        定，於利息及其他定期給付之各期給付請求權，經時效
        消滅者，不適用之；又利息、紅利、租金、贍養費、退
        職金及其他1 年或不及1 年之定期給付債權，其各期給
        付請求權，因5 年間不行使而消滅，民法第145 條、第
        126 條分別定有明文；且遲延利息之請求權，因5 年間
        不行使而消滅，金錢債務之債務人給付遲延所應付之違
        約金，係按一定利率及遲延日數計算者，名稱雖與遲延
        利息異，然實質上仍為賠償債權人因遲延所受損害，債
        權人應同樣按時收取，不因其名稱有異而謂其時效之計
        算應有不同，亦有最高法院70年台上字第3511號判決意
        旨可資參照；則利息請求權及按一定利率及遲延日數計
        算之定期給付之違約金請求權，自均因5 年間不行使而
        消滅，且即使曾設定抵押權、質權或留置權供擔保，亦
        不得再就抵押物、質物或留置物取償。本件系爭借款既
        無中斷時效之事由，且原告已為罹於時效之主張，則計
        算56萬元清償提存之抵充時，應計算之利息、違約金期
        間，自均為5年。
      (4)承上所述，本件清償提存之56萬元，先抵充以週年利率
        5 ％計算之5 年利息14萬元（56萬×5 ％×5 ＝14萬）
        後，尚餘42萬元（56萬－14萬＝42萬），而所剩之42萬
        元抵充系爭借款56萬元本金尚不足14萬元，則系爭借款
        尚有借款本金14萬元未受清償，而經酌減應以週年利率
        1 ％計算之5 年違約金合計28,000元（56萬×1 ％×5
        ＝2.8 萬），因抵充本金尚有不足，自亦未受清償。
六、綜上所述，系爭借款經原告以56萬元清償後，尚有168,000
    元（即本金14萬元加計違約金28,000元），及其中14萬元自
    清償提存日即96年7 月19日起至清償日止，按週年利率5 ％
    、1 ％計算之利息、違約金未受清償，原告訴請確認系爭抵
    押債權不存在，於超過該範圍部分為有理由，至該範圍部分
    則無理由。另系爭抵押債權既非已全受清償，系爭抵押權登
    記自仍有存在之必要，原告訴請予以塗銷，尚有未合，自不
    應准許。
七、據上論結，本件原告之訴為一部有理由，一部無理由，依民
    事訴訟法第79條、第86條第1 項，判決如主文。
中    華    民    國    97    年    1     月    31    日
                  民事第三庭    法  官  鄭峻明
正本係照原本作成。
如不服本判決，應於送達後20日內，向本院提出上訴狀並表明上
訴理由，如於本判決送達前提起上訴者，應於判決送達後10日內
補提上訴理由書（須附繕本）。
中    華    民    國    97    年    1     月    31    日
                                書記官  莊豐源
附表：
┌──┬──────┬───┬──┬──────┬────┐
│編號│  土地坐落  │ 地號 │地目│   面積     │權利範圍│
│    │            │      │    │（平方公尺）│        │
├──┼──────┼───┼──┼──────┼────┤
│ 1  │高雄縣岡山鎮│ 544  │ 田 │    4,853   │  1/3   │
│    │螺潭段      │      │    │            │        │
└──┴──────┴───┴──┴──────┴────┘


司法院資訊處製作；財團法人民間司法改革基金會備份。
